ACORDAO-COMPLETO-2383028

ACÓRDÃO 12698/2019 ATA 43/2019 - SEGUNDA CÂMARA

VISTA, relatada e discutida esta tomada de contas especial, instaurada pelo Ministério do Turismo (MTur) em desfavor da Fundação Cultural de Canela e de Paulo André da Rosa, seu presidente no período de 14/5/2007 a 29/3/2011, em razão da impugnação total das despesas do Convênio 330/2010, que teve por objeto o apoio à realização do projeto intitulado "13º Festejando Parobé", nos dias 13 a 16/5/2010, devido a irregularidades na execução física do ajuste.
ACORDAM os ministros do Tribunal de Contas da União, reunidos em sessão da 2ª Câmara, ante as razões expostas pela relatora, e com fundamento nos arts. 1º, inciso I, 16, inciso III, alínea "c", 19, 23, inciso III, 26, 28, inciso II, e 57 da Lei 8.443/1992 c/c os arts. 214, inciso III, alínea "c", e 215 a 217 do Regimento Interno, em: 
9.1. acolher parcialmente as alegações de defesa de Paulo André da Rosa e da Fundação Cultural de Canela e julgar suas contas irregulares;
9.2. condená-los, solidariamente, ao recolhimento aos cofres do Tesouro Nacional dos débitos indicados a seguir, atualizados monetariamente e acrescidos de juros de mora a contar das datas indicadas até o pagamento:
	DATA
	VALOR (R$) 

	25/6/2010
	500.000,00

	29/6/2010
	300.000,00

9.3. aplicar-lhes multas individuais de R$ 269.200,00 (duzentos e sessenta e nove mil e duzentos reais) , a serem recolhidas aos cofres do Tesouro Nacional, com atualização monetária calculada da data deste acórdão até o pagamento, se efetuado após o vencimento do prazo abaixo estipulado;
9.4. fixar prazo de 15 (quinze) dias, a contar das notificações, para comprovação, perante o Tribunal, do recolhimento das dívidas acima imputadas;
9.5. autorizar a cobrança judicial das dívidas, caso não atendidas as notificações;
9.6. autorizar o pagamento das dívidas em até 36 (trinta e seis) parcelas mensais consecutivas, caso venha a ser solicitado pelos responsáveis antes do envio do processo para cobrança judicial;
9.7. fixar o vencimento da primeira parcela em 15 (quinze) dias, a contar do recebimento das notificações, e o das demais a cada 30 (trinta) dias, com incidência dos respectivos encargos legais sobre o valor de cada parcela; 
9.8. alertar aos responsáveis que a inadimplência de qualquer parcela acarretará vencimento antecipado do saldo devedor;
9.9. dar ciência desta deliberação ao Ministério do Turismo e ao procurador-chefe da Procuradoria da República do Rio Grande do Sul.

Tomada de contas especial instaurada pelo Ministério do Turismo em razão de não comprovação da regular aplicação dos recursos repassados pela União em convênio que teve como objeto evento municipal.

Segunda Câmara

Ministério do Turismo.

3. Responsáveis: Fundação Cultural de Canela (CNPJ 90.614.645/0001-07) e Paulo André da Rosa (CPF XXX.936.600-XX).

13.1. Ministros presentes: Augusto Nardes (na Presidência), Aroldo Cedraz, Raimundo Carreiro e Ana Arraes (Relatora).
13.2. Ministros-Substitutos presentes: Marcos Bemquerer Costa e André Luís de Carvalho.

ACORDAO-COMPLETO-2409951

Acórdão de Relação 4803/2020 - Segunda Câmara

Acórdão de Relação

ANA ARRAES

Adoto como relatório a instrução produzida na Secretaria de Controle Externo de Tomada de Contas Especial - SecexTCE, cujo conteúdo foi ratificado por seus dirigentes (peças 94-96) , que contou, na essência, com a anuência do Ministério Público junto ao TCU - MPTCU (peça 97) :
"INTRODUÇÃO                                                                                                                                                                                                                                                                            
1.	Trata-se de Tomada de Contas Especial instaurada pelo Ministério do Turismo (MTur) , em desfavor do Sr. Paulo André da Rosa, presidente da Fundação Cultural de Canela, no período de 14/5/2007 a 29/3/2011 (peça 73) , e dessa associação privada, em razão da impugnação total das despesas do Convênio 330/2010 - Siconv 733681 (peça 5) , firmado com o Ministério do Turismo, e que tinha por objeto o apoio à realização do Projeto intitulado '13º Festejando Parobé', nos dias 13 a 16/5/2010 (peça 1, p. 1) , devido a irregularidades na execução física do ajuste.
HISTÓRICO	
2.	O Convênio 330/2010 - Siconv 733681 foi firmado no valor de R$ 889.014,00, sendo R$ 800.000,00 à conta do concedente e R$ 89.014,00 referentes à contrapartida do convenente. Teve vigência de 13/5/2010 a 28/9/2010 (vide convênio - peça 5, p. 6 e 18, e prorrogação do ajuste de peça 10) , com prazo para a apresentação da prestação de contas estipulado para 30 dias após o dia final de vigência. Os recursos foram liberados por meio das ordens bancárias 2009OB801582 (peça 9) , em 25/6/2010, 25/6/2010 e 29/6/2010, nos respectivos valores de R$ 300.000,00, R$ 200.000,00 e 300.000,00. 
3.	O objeto foi fiscalizado in loco pelo órgão concedente, de 13/5/2010 a 15/5/2010, conforme Relatório de Fiscalização 255/2010, acostado à peça 7. 
4.	A prestação de contas (peças 12-20) e complementações (peças 23-27, 32-36, 42-43, 45, 50, 52, e 57) enviadas foram analisadas por meio dos seguintes documentos: i. Nota Técnica de Análise nº 377/2011 (peça 22) ; ii.	 Nota Técnica de Reanálise n° 133/2012 (peça 29) ; iii. Nota Técnica de Análise n° 287/2012 (peça 31) ; iv. Nota Técnica de Reanálise nº 353/2013 (peça 37) ; v. Nota Técnica de Análise n° 216/2013 (peça 40) ; vi. Nota Técnica de Reanálise nº 263/2014 (peça 44) ; vii. Nota Técnica de Análise Financeira n 75/2016 (peça 46) ; viii. Parecer de Análise Técnica de Pedido de Reconsideração na 124/2016 (peça 51) ; e ix. Nota Técnica de Análise Financeira n° 510/2016 (peça 53) . 
5.	Conforme Despacho de peça 62, o fundamento para a instauração da Tomada de Contas Especial foi a reprovação da execução física, constatada no: Parecer de Análise Técnica de Pedido de Reconsideração na 124/2016 (peça 51) e na Nota Técnica de Análise Financeira n° 510/2016 (peça 53) , que basearam as conclusões da fase interna, e contiveram as seguintes irregularidades:
a) Realização de evento vinculado ao aniversário do município;
b) Ausência de declaração do convenente atestando a gratuidade ou não do evento.
6.	Por meio dos Ofícios 2617 e 2618/2016/CGCV/SPOA/SE/MTur (peças 54 e 55) , ambos de 31/5/2016, o Ministério do Turismo notificou respectivamente o responsável, Sr. Paulo André da Rosa, em 8/6/2016, e a Fundação Cultural de Canela, em 6/6/2016, da reprovação da prestação de contas (reprovação física total) , requerendo a devolução dos recursos em 10 dias (vide avisos de recebimento à peça 56) .
7.	Diante do não saneamento das irregularidades apontadas e da não devolução dos recursos, instaurou-se a Tomada de Contas Especial. No Relatório de Tomada de Contas Especial nº  65/2017 (peça 67) conclui-se que o prejuízo importaria no valor de R$ 800.000,00 correspondente ao valor total dos recursos repassados - com datas origens 25/6/2010 (R$ 500.000,00) e 29/6/2010 (R$ 300.00,00) , imputando-se a responsabilidade solidária ao Sr. Paulo André da Rosa, presidente da Fundação Cultural de Canela, no período de 14/5/2007 a 29/3/2011, e à essa associação privada, em razão da impugnação total das despesas do Convênio 330/2010 - Siconv 733681, devido a irregularidades na execução física do ajuste. 
8.	O Relatório de Auditoria 802/2017da Controladoria Geral da União (peça 68) também chegou às mesmas conclusões. Após serem emitidos o Certificado de Auditoria, o Parecer do Dirigente e o Pronunciamento Ministerial (peças 69-72) , o processo foi remetido a esse Tribunal.
9.	Na análise inicial, materializada na exordial de peça 77, realizada pela Secex/TCE, que concluiu pela ocorrência de danos ao erário e pela citação do Sr. Paulo André da Rosa (CPF XXX.936.600-XX) , presidente da Fundação Cultural de Canela, no período de 14/5/2007 a 29/3/2011, e da Fundação Cultural de Canela (CNPJ: 90.614.645/0001-07) , em razão da impugnação total quanto aos recursos repassados a essa associação privada por força do Convênio 330/2010 - Siconv 733681. O Diretor e o Secretário da Secex/TCE anuíram com essa conclusão (peças 78-79) . As citações propostas tiveram os seguintes contornos: 
Ocorrência 1: Não comprovação da regular execução física do 330/2010 - Siconv 733681, celebrado entre o Ministério do Turismo e a Fundação Cultural de Canela, e que tinha por objetivo o apoio à realização do Projeto intitulado '13º Festejando Parobé'.
Qualificação dos responsáveis e responsabilização: 
a.1) Responsável 1:
Nome: Paulo André da Rosa 
CPF: XXX.936.600-XX
Conduta: Utilizar recursos do convênio para realização de evento vinculado à festa de comemoração de aniversário do município de Parobé/RS.
a.2) Responsável 2:
Nome: Fundação Cultural de Canela
CNPJ: 90.614.645/0001-07
Conduta: Utilizar recursos do convênio para realização de evento vinculado à festa de comemoração de aniversário do município de Parobé/RS.
Ocorrência 2: Não comprovação da boa e regular aplicação dos recursos repassados pelo Convênio 330/2010 - Siconv 733681, celebrado entre o Ministério do Turismo e a Fundação Cultural de Canela, e que tinha por objeto o apoio à realização do Projeto intitulado '13º Festejando Parobé', ocasionada pela não apresentação de documentos que comprovassem que as quantias retiradas da conta bancária específica do convênio foram transferidas às empresas contratadas.
Qualificação dos responsáveis e responsabilização: 
a.1) Responsável 1:
Nome: Paulo André da Rosa 
CPF: XXX.936.600-XX
Conduta: Não apresentar quaisquer tipos de comprovantes de transferências bancárias que comprovassem que as quantias retiradas da conta bancária específica do convênio foram transferidas às empresas contratadas (4U Entretenimento Ltda e Celeiros Feiras e Eventos Ltda) .
a.2) Responsável 2:
Nome: Fundação Cultural de Canela
CNPJ: 90.614.645/0001-07
Conduta: Não apresentar quaisquer tipos de comprovantes de transferências bancárias que comprovassem que as quantias retiradas da conta bancária específica do convênio foram transferidas às empresas contratadas (4U Entretenimento Ltda e Celeiros Feiras e Eventos Ltda) .
Ocorrência 3: Não comprovação da boa e regular aplicação dos recursos repassados pelo Convênio 330/2010 - Siconv 733681, celebrado entre o Ministério do Turismo e a Fundação Cultural de Canela, e que tinha por objeto o apoio à realização do Projeto intitulado '13º Festejando Parobé', ocasionada pela não apresentação de declaração de gratuidade do evento, nem de demonstrativo de utilização, dos montantes arrecadados com a venda de ingressos, no objeto do convênio.
Qualificação dos responsáveis e responsabilização: 
a.1) Responsável 1:
Nome: Paulo André da Rosa 
CPF: XXX.936.600-XX
Conduta: Não apresentar declaração de gratuidade do evento, nem demonstrativo de utilização, dos montantes arrecadados com a venda de ingressos, no objeto do convênio.
a.2) Responsável 2:
Nome: Fundação Cultural de Canela
CNPJ: 90.614.645/0001-07
Conduta: Não apresentar declaração de gratuidade do evento, nem demonstrativo de utilização, dos montantes arrecadados com a venda de ingressos, no objeto do convênio.
Ocorrência 4: Não comprovação da boa e regular aplicação dos recursos repassados pelo Convênio 330/2010 - Siconv 733681, celebrado entre o Ministério do Turismo e o Município de Parobé/RS, e que tinha por objeto o apoio à realização do Projeto intitulado '13º Festejando Parobé', ocasionada pela ausência de comprovação de que as empresas intermediárias, contratadas irregularmente por inexigibilidade, pagaram o cachê de bandas ou cantores que realizaram o evento.
Qualificação dos responsáveis e responsabilização: 
a.1) Responsável 1:
Nome: Paulo André da Rosa 
CPF: XXX.936.600-XX
Conduta: Não apresentar notas fiscais e recibos (ou outros documentos equivalentes) emitidos em nome da banda e assinada por seu representante legal ou pelos seus empresários exclusivos, sendo essa representação ou exclusividade registrada em cartório, não sendo comprovado, assim, o nexo causal entre os recursos recebidos e os pagamentos efetuados, visto que não se provou que os valores pagos ao intermediário contratado efetivamente foram repassados à banda que realizou show.
a.2) Responsável 2:
Nome: Fundação Cultural de Canela
CNPJ: 90.614.645/0001-07
Conduta: Não apresentar notas fiscais e recibos (ou outros documentos equivalentes) emitidos em nome da banda e assinada por seu representante legal ou pelo seu empresário exclusivo, sendo essa representação ou exclusividade registrada em cartório, não sendo comprovado, assim, o nexo causal entre os recursos recebidos e os pagamentos efetuados, visto que não se provou que os valores pagos ao intermediário contratado efetivamente foram repassados à banda que realizou show.
Quantificação do débito, originado das ocorrências 1 a 4:
	Valor original (R$) 
	Data da ocorrência

	500.000,00
	          25/6/2010

	300.000,00
	          29/6/2010

10.	Em cumprimento ao pronunciamento da unidade (peça 79) foram promovidas as citações dos responsáveis, nos moldes adiante:
	Ofício
	Data do ofício
	Data de Recebimento do Ofício
	Citado

	3489/2018-TCU/SECEX-TCE (peça 80) 
	9/12/2018
	2/1/2019 (vide AR de peça 91) 
	Luiz Gonzaga Cardoso

	3490/2018-TCU/SECEX-TCE (peça 81) 
	9/12/2018
	3/1/2019 (vide AR de peça 83) 
	Fundação Cultural de Canela

11.	Os responsáveis, Sr. Luiz Gonzaga Cardoso e a Fundação Cultural de Canela, encaminharam conjuntamente ao TCU as alegações de defesa acostadas às peças 89-90 e 92-93. 
EXAME TÉCNICO
12.		O exame técnico tratará de analisar as alegações de defesa apresentadas pelos responsáveis (peças 89-90 e 92-93) , e suas repercussões em relação as irregularidades aqui relatadas. Como as alegações de defesa do Sr. Paulo André da Rosa e da Fundação Cultural de Canela foram trazidas juntas, serão analisadas conjuntamente.
Alegações de defesa apresentadas (peças 89-90 e 92-93)  e análise dessas defesas
A defesa do Sr. Paulo André da Rosa e da Fundação Cultural de Canela foi composta pelos seguintes documentos:
 Documentos contendo argumentos de defesa, de peças 89-90 e 92;
 Documentação comprobatória dos argumentos de defesa (peça 93) . 
14.	Os argumentos de defesa apresentados pelos responsáveis seguem nas linhas a seguir. Logo após a apresentação de cada ponto da defesa, será realizada a análise dos argumentos nele contidos. 
Alegação de que a incontroversa execução do objeto convênio inviabiliza a sua reprovação total 
15.	Segundo os defendentes:
	a) é incontroverso o cumprimento do objeto e do Plano de Trabalho, aprovado pelo MTur, do Convênio CV-0330/2010 - 733681 - '13º Festejando Parobé'. A primeira comprovação efetiva do cumprimento do objeto do Convênio está no acompanhamento do mesmo pelo técnico do Ministério do Turismo Fábio Paranhos (Matrícula SIAPE nº 1686963) , em realização de inspeção in loco, tendo sido atestada e declarada a realização do evento através do Relatório de Fiscalização in loco nº 255/2010 (peça 7) . Acrescentam que a Nota Técnica nº 377/2011, em seu item 2, destaca que materiais enviados materiais pela entidade convenente, que juntamente com o Relatório de Fiscalização in loco comprovam a realização do evento;
	b) o plano de trabalho foi executado tal e qual aprovado, sem qualquer alteração, o que veio constatado pela inspeção in loco. Não obstante, no curso do processo administrativo de prestação de contas junto ao MTur, a Convenente acostou inúmeros materiais complementares capazes de demonstrar cabalmente o cumprimento do objeto tal como exigido quando da aprovação do Convênio;
	c) Dessa feita, consideram que diante de tantas comprovações e reconhecimento formal do cumprimento do objeto do Convênio, a reprovação da execução física do ajuste jamais pode ocorrer, porque essa execução física é comprovada de forma incontroversa.
16.	Sendo assim, entendem que questões como a suposta realização do evento em comemoração à emancipação da cidade, ou a arrecadação de recursos com ingressos, não poderiam enseja a reprovação do convênio.
Análise
17.	As alegações não devem ser acolhidas.
18.	A jurisprudência desta Corte é no sentido de que a mera execução física do objeto ou de parte dele, por si só, não comprova que os recursos foram aplicados corretamente, cabendo ao responsável demonstrar o nexo causal entre os recursos que lhe foram repassados e os documentos de despesas referentes à execução, tais como notas de empenho, recibos, notas fiscais, extratos bancários, de forma que seja possível confirmar que determinada obra foi executada com os recursos transferidos.  
19.	Esse entendimento fundamenta-se no dever de prestar contas, previsto no parágrafo único do art. 70 da Constituição Federal, bem como em outros normativos infraconstitucionais, como o Decreto-Lei 200/1967. Nesse sentido é o teor dos Acórdão 2024/2016-TCU-Segunda Câmara, rel. ANA ARRAES; 1.449/2016-TCU-2ª Câmara, rel. ANA ARRAES; 11.236/2015-TCU-2ª Câmara, rel. ANA ARRAES; 11.222/2015-TCU-2ª Câmara, rel. AUGUSTO NARDES; e 7.612/2015-TCU-1ª Câmara, rel. WALTON ALENCAR RODRIGUES. 
20.	Desse modo, embora os documentos constantes do processo comprovam a execução física do objeto, para a aprovação das contas do ajuste, é preciso também concluir sobre a correta aplicação dos recursos repassados, fato não ocorrido nos autos, visto que:
	a) não se comprovou o devido nexo de causalidade dos recursos do ajuste, visto que não se provou, o pagamento de cachês aos artistas que participaram do evento (passível de glosa parcial) ou a destinação de montantes arrecadados com a venda de ingressos (passível de glosa total) ;
	b) não se comprovou o alcance dos objetivos do ajuste, porquanto se realizou evento em período comemorativo da emancipação do município (passível de glosa total) .
21.	Sendo assim, embora a execução física do objeto previsto no plano de trabalho tenha sido provada, não há que se falar em aprovação das contas do convênio.
Arrazoados acerca da utilização recursos do convênio para realização de evento vinculado à festa de comemoração de aniversário do município
22.	Os responsáveis aduzem que o evento não foi realizado em comemoração à emancipação do município.
23.	Segundo eles, de fato, o evento foi realizado pela Convenente e pela Prefeitura Municipal, como apoiadora, como não poderia deixar de ser, e como sempre restou claro quando da proposta do Convênio, haja vista que se trata de um evento de suma importância para o Município de Parobé, na ocasião já com 12 (doze) anos de realização. No entanto, como consta no material oficial de divulgação do evento (peça 27) , o evento se trata do Feirão de Indústria e Comércio de Parobé. Em momento algum há menção acerca do aniversário da cidade, o qual se comemorou no mesmo mês, mas sem qualquer vínculo com o evento.	
24.	Para eles, se houve informação da mídia espontânea de forma diversa, essa o fez ao seu alvitre, sem que essa informação tenha sido divulgada pela Convenente, sendo possível que o erro tenha se originado justamente da proximidade das datas do evento e do aniversário da emancipação política da cidade. Desse modo ocorreu um erro da imprensa, não um fato verdadeiro. Afirmam, ainda, que não há em todo o processo qualquer início de prova material acerca de a Convenente ter realizado o evento em comemoração ao aniversário da cidade. Nenhum material distribuído pela convenente tem essa informação. Apenas a imprensa (mídia espontânea) faz essa associação, o que, todavia, não pode ser tomado como fato verdadeiro para fins de responsabilização dos ora contestantes.
25.	Em suma, não se pode presumir - como ocorreu desde a análise do MTur até o relatório de instrução desta TCE- que a Convenente deliberadamente realizou o evento com o objetivo de comemorar o aniversário de emancipação política da cidade de Parobé. O evento teve por objetivo atrair turistas para divulgação e apresentação dos produtos da indústria e comércio da região, alavancando a economia local e despertando os turistas para a região, exatamente o motivo que levou o Convênio à aprovação pelo Convenente.
26.	Por fim, aduzem que o evento '13º Festejando Parobé', em que pese ter tido sim a ativa participação da Prefeitura Municipal de Parobé, não foi vinculado às comemorações do aniversário da cidade, informação essa advinda da imprensa que incorreu em evidente erro de interpretação ante a proximidade das datas, tão somente, nunca tendo a Convenente prestado tal informação, o que se depreende do material de divulgação do evento, não podendo a Convenente ser prejudicada com a reprovação integral das contas por uma mera presunção, o que seria desproporcional e desarrazoado.
Análise
27.	 Primeiramente deve-se ter em conta que, em relação à ocorrência de 'Realização de evento vinculado ao aniversário da cidade de Parobé/RS', que a apuração dos fatos realizada no Parecer de Análise Técnica de Pedido de Reconsideração na 124/2016 (peça 51) , deixou patente que a entidade convenente utilizou recursos do convênio para custear evento relacionado ao aniversário da cidade. As informações existentes nessa nota permitem concluir pela existência da irregularidade, conforme delineado nos trechos transcritos a seguir:
Quanto à relação do evento com o aniversário do município, é importante salientar que o artigo 16 da Portaria n°153, de 06 de outubro de 2009 (em vigência no período de realização deste convênio) , prevê quais são as categorias de eventos considerados geradores de fluxo turístico e que estão autorizados, por isso a receber apoio financeiro do Ministério do Turismo para sua realização. Dentre estes não constam eventos promovidos em razão de comemoração de aniversário de cidade ou de emancipação política de município. A partir de pesquisa na Internet (conforme material anexo) foi possível perceber que o evento em questão se deu em comemoração ao 28° aniversário de emancipação política do município. Portanto, o evento não poderia ter sido promovido com recursos deste ministério.
28.	Dentre os diversos documentos aludidos no excerto transcrito acima que provam a realização do evento no período de comemoração do aniversário da cidade, podem-se mencionar as Notícias da internet de peça 45, p. 1 e 2, e a notícia de Jornal de peça 27, p. 2, onde se cita a comemoração do aniversário do município. Consulta à página da internet da Wikipédia sobre o município de Parobé/RS (peça 74) demonstra que o aniversário da cidade é comemorado em 1 de maio, data próxima ao período de evento realizado com recursos do convênio.
29.	Registre-se que o art. 16, da Portaria MTur 153, de 6 de outubro de 2009, vigente à época da celebração do convênio epigrafado, dispunha quais seriam os tipos de eventos geradores de fluxo turístico que poderiam ser custeados com recursos de convênios do Ministério do Turismo, dentre os quais não constava o tipo aniversário ou emancipação de cidade.
30.	As festas de emancipação de cidades não geram um fluxo turístico mais duradouro que permita a ocupação da rede hoteleira e a visitação de pontos turísticos. Desse modo, ao aplicar recursos em festa de emancipação, o gestor da entidade convenente desviou sua finalidade e não logrou alcançar os objetivos pactuados, porquanto não realizou sua finalidade específica de geração de fluxo turístico.
31.	Sobre o juízo ora apresentado, cabe relatar que esta Corte de Contas já se posicionou de forma idêntica, em caso semelhante, no voto da Exma. Ministra Ana Arraes que fundamentou o Acórdão 11916/2016-TCU-Segunda Câmara, conforme excertos adiante:
O órgão repassador, além de falhas na documentação da prestação de contas, constatou que o contrato firmado pela prefeitura para execução do convênio incluiu, além do encontro ecológico, a comemoração do '12º aniversário de emancipação política da cidade'. Destarte, ao considerar incompatível o referido evento com o art. 16 da Portaria MTur 153/2009, o concedente impugnou a totalidade das despesas.
 (...) 
Com as vênias ao MPTCU, considero que a alteração do escopo do convênio para incluir evento estranho ao autorizado pelo órgão repassador, e ainda de natureza incompatível com o rol de eventos elegíveis pelo MTur à época do ajuste, é razão suficiente para impugnação total das despesas.
A cessão dos recursos federais tem por pressuposto o alcance das finalidades específicas que justificaram os repasses, posto que são elas que materializam o interesse recíproco em que se baseiam as transferências voluntárias.
Notadamente em face da revelia do responsável, não há elementos que permitam concluir pela coincidência finalística entre o objeto do convênio ('1º Encontro Ecológico do Pico da Bandeira') e a festa realizada pelo município ('12º aniversário de emancipação política da cidade') . Ainda que tenham sido realizados de forma concomitante, não há evidências de que os valores federais tenham sido aplicados apenas no primeiro.
Além disso, no precedente citado pelo ilustre membro do MPTCU, havia o intervalo de 13 dias entre os eventos impugnados, o que reforçou a possibilidade de execução de ambos. No caso em epígrafe, diferentemente, os dois eventos foram realizados no mesmo período (03, 04, 05 e 06 de dezembro de 2009) , o que acentua o risco de desvio de finalidade.
32.	Feitas essas considerações, cabe relatar que os arrazoados de defesa dos responsáveis devem ser rejeitados, pelas razões adiante expostas;
33.	A defesa centrou-se em apenas um argumento central: de que o evento não teve relação com a emancipação da cidade.
34.	Para os defendentes, não há documentos oriundos da entidade convenente ou da prefeitura que mencionem que o evento realizado se relacionava com a emancipação da cidade (para tanto menciona o clipping de publicidade oficial do evento, de peça 27, p. 1, que não traz nenhuma alusão ao aniversário da cidade) .
35.	Ademais, afirmam que documentos oriundos da imprensa que citam que o evento tem relação com a emancipação municipal foram confeccionados equivocadamente, baseados na percepção errônea de profissionais da imprensa de que o fato do evento ser realizado próximo à data de emancipação o fazia ter relação com essa.
36.	Ocorre que a documentação de peça 45, p. 1-3, que trata de publicidade na internet das edições 10ª, 11ª, 12ª e 14ª do evento 'Festejando Parobé' mencionam que essa Festividade tinha relação com a festa do município, desde antes do evento do convênio (13º Festejando Parobé) . Trata-se de um evento dedicado ano a ano a comemorar a festividade de emancipação daquela cidade. O nome inclusive é bastante sugestivo 'festejando Parobé', guardando relação com uma homenagem a cidade (que ao que tudo indica, seria a seu aniversário) .
37.	Ademais, pelo menos dois veículos da imprensa, na época do evento, trataram de noticiar que o '13º Festejando Parobé' tinha relação com a emancipação da cidade: o jornal NH (peça 27, p. 2) e o Jornal Panorama (peça 27, p. 3) . Difícil crer que profissionais de jornais diferentes cometeriam um equívoco lógico idêntico em relação ao mesmo evento, de entender erroneamente que teriam relação com a emancipação da cidade. Seria muita coincidência.
38.	Por fim, o fato do clipping de peça 27, p. 1, não conter menção expressa à emancipação da cidade não comprova que o evento não se referia a tal fim, especialmente se se considerar que, como já dito antes, a festividade já era realizada há anos com tal fim, de modo que o próprio nome 'Festejando Parobé' já traria ao seu público a noção de que se trataria de festa de comemoração do aniversário municipal. 
Arrazoados sobre a não apresentação de documentos que comprovassem que as quantias retiradas da conta bancária específica do convênio foram transferidas às empresas contratadas
39.	Consoante os defendentes (peça 92) , após solicitação à Caixa Econômica Federal obtiveram documentos que comprovam a destinação das quantias retiradas da conta bancária específica do convênio às empresas contratadas. 
40.	À peça 93, constam documentos que buscam comprovar transferências às empresas 4U Entretenimento Ltda (no total de R$ 600.000,00) e Celeiro Feiras e Eventos Ltda (no total de R$ 289.014,00) .
Análise
41.	Os arrazoados devem ser aceitos. 
42.	À peça 93, foram trazidos pelos defendentes comprovantes de transferências, realizadas pela Fundação Cultural de Canela às empresas 4U Entretenimento Ltda (no total de R$ 600.000,00) e Celeiro Feiras e Eventos Ltda (no total de R$ 289.014,00) 
43.	As informações de valores, datas e destinatários desses comprovantes se coadunam com os valores, datas e destinatários contidas nos documentos relação de pagamentos (peça 13, p. 5-7) , e extrato bancário da conta específica do convênio (peça 14) .
44.	Desse modo, tendo trazido os documentos que faltaram na prestação de contas, considera-se a falha sanada.
Argumentos sobre a 'Não apresentação de declaração de gratuidade do evento, nem de demonstrativo de utilização, dos montantes arrecadados com a venda de ingressos, no objeto do convênio'.
45.     Os responsáveis afirmam que, na divisão das tarefas a Convenente deixou aos cuidados da Prefeitura a arrecadação da receita de comercialização de ingressos, cobrados em valores simbólicos. Esta, todavia, não repassou os valores à Convenente, nem lhe prestou contas, apenas tendo afirmado que os valores foram aplicados na consecução do evento. Trata-se do montante de R$ 67.760,00 (sessenta e sete mil setecentos e sessenta reais) . Esse é o valor de comercialização de ingressos que, por erro da Convenente ao delegar a administração, não tem como comprovar a aplicação.
46.    Segundo os responsáveis, a falha ensejaria a reprovação parcial, não a total. Para eles, no que se refere à previsão contratual acerca do eventual descumprimento de obrigações que ensejariam o ressarcimento de recursos por parte da convenente, a Cláusula Decima Primeira do Instrumento de Convênio firmado entre as partes não fixa a devolução dos recursos oriundos de ingressos.
47.     Outrossim, não ocorreu nenhuma das hipóteses de devolução de recursos previstas na cláusula do convênio acima descrita, visto que o objeto do ajuste foi fielmente cumprido e a aplicação dos recursos foi comprovada, inclusive com a prestação de contas tendo sido entregue em tempo hábil. A única falha teria sido não comprovar o valor arrecadado com comercialização de ingressos, que perfez a quantia de R$ 67.760,00.
48	Ademais, afirmam que a Convenente estava certa de que os recursos obtidos com a comercialização de ingressos para o evento haviam sido devidamente aplicados no evento, o que foi reiteradamente confirmado pela Prefeitura Municipal de Parobé, que geriu esses recursos. Todavia, somente no momento em que solicitada a comprovação dessa aplicação é que a Convenente verificou a ausência de documentos hábeis a demonstrar as despesas realizadas com tais recursos, pois a Prefeitura de Parobé não os tinha. Dessa forma, considerando o que expressamente prevê a Lei e o Instrumento firmado, no caso de ser reprovada a prestação de contas, o deve ser feito de forma parcial, com o débito limitado exclusivamente a quantia cuja aplicação não restou comprovada. Nada mais, por absoluta ausência de previsão legal ou contratual. O próprio Acórdão 96/2008-TCU-Plenário previa apenas a devolução de recursos arrecadados com ingresso, e não a devolução total.
Análise
49.	Cabe inicialmente tecer comentários acerca da irregularidade denominada de 'ausência de declaração de gratuidade do evento'. Essa irregularidade configura a não comprovação do nexo entre os recursos repassados e o evento realizado, conforme Parecer de Análise Técnica de Pedido de Reconsideração na 124/2016 (peça 51) ocorreu a 'Não apresentação de documentação comprobatória do montante arrecadado com a venda de ingresso, especificando a destinação da verba eventualmente arrecadada ou comprovando seu recolhimento ao Tesouro Nacional (verificara-se na inspeção in loco - peça 7, p. 3 -  que houve cobrança de ingresso para entrada no evento) '.
50.	Segundo constatado no Parecer de Análise Técnica de Pedido de Reconsideração na 124/2016 (peça 51) , a entidade convenente não encaminhou na prestação de contas, nem incluiu no Siconv, documentos capazes de comprovar a quantia arrecadada e a destinação de recursos com a venda de ingressos verificada na fiscalização in loco do ajuste, materializada no Relatório de Fiscalização 255/2010 (peça 7) .
51.	Em caso bastante semelhante ao ora verificado, analisado no TC Processo 020.926/2011-1, que tratou de convênio federal que repassou recursos para o evento 'República em Laguna - Edição 2007', também se observou a utilização de múltiplas fontes para custear um mesmo evento, sem que ficasse claro qual das fontes custeou exatamente qual item do evento, e se houve sobreposição de recursos pagos para um mesmo evento. Nesse feito, foi proferido o Acórdão 316/2013-TCU-Primeira Câmara, relatado pelo Exmo. Ministro Augusto Sherman, que em seu voto se manifestou pela irregularidade das contas e pela condenação em débito dos responsáveis, in verbis:
8. Em relação à contratação em duplicidade de camarotes com recursos federais do Convênio MTur 244/2007 e com recursos estaduais de Santa Catarina - Funturismo/Projeto PTEC 1.575/07-4, o prefeito municipal e a ex-presidente da Fundação Lagunense de Cultura se limitaram a alegar que eventuais despesas incluídas indevidamente no plano de trabalho e na prestação de contas relativa ao Projeto PTEC 1.575/07-4 fogem à alçada do município.
9. As alegações não podem prosperar. Não se trata meramente de despesas incluídas indevidamente no plano de trabalho e na prestação de contas das contratações custeadas com recursos estaduais. Os elementos constantes dos autos demonstram que a instalação dos camarotes em questão foi efetivamente realizada com os recursos estaduais. Dessa forma, por não estar demonstrada a instalação simultânea dos camarotes previstos no plano de trabalho do convênio firmado com o Ministério do Turismo - e, em princípio, não haver necessidade e condições físicas para essa duplicação - resta não comprovada a execução do objeto com os recursos federais, justificando a impugnação da despesa correspondente.
10. A mesma defesa e, por conseguinte, as mesmas considerações se aplicam ao item da citação relativa à contratação em duplicidade de iluminação cênica e sonorização técnica com recursos federais do Convênio MTur 244/2007, e estaduais de Santa Catarina - Funturismo/Projeto PTEC 1.575/07-4.
11. Ante a impugnação dessas despesas, o débito apurado é aquele constante do item 1.4 do Anexo IV do plano de trabalho do Convênio MTur 244/2007 (processo apensado TC-Processo 030.419/2010-7, pç. 3, p. 26) , no valor de R$ 100.000,00, no qual se encontram agrupados os itens das despesas impugnadas, conforme considerações acima.
52.	Note-se que a ausência de informações sobre a venda de ingressos impede a boa e regular comprovação dos recursos do convênio, visto que não fica provado se houve sobreposição de pagamentos para os itens previstos no ajuste. 
53.	Essas falhas indicam descumprimento ao art. 56 da Portaria Interministerial 127/2008, ao Termo de Convênio 330/2010 - Siconv 733681, Cláusula Terceira, Item II, alínea 'kk', e Cláusula Décima Terceira, caput e parágrafo segundo, alínea 'l'. Ademais, também fica apontada a desobediência ao dever de prestar contas previsto no art. 70, parágrafo único, da Constituição Federal de 1988; e art. 93, do Decreto-lei 200, de 25 de fevereiro de 1967.   
54.	Citam-se adiante as normas do Termo de Convênio 722/2009 - Siconv 704158, que trataram da arrecadação de ingressos:
Cláusula Terceira, Item II, alínea 'kk' (obrigações do convenente) 
kk) assegurar que os valores arrecadados com a cobrança de ingressos em shows e eventos ou venda de bens e serviços produzidos ou fornecidos no âmbito deste Convênio sejam revertidos para a consecução do objeto ou recolhidos à conta do Tesouro Nacional; quando for o caso;
Cláusula Décima Terceira, caput e parágrafo segundo, alínea 'l' (documentos da prestação de contas) 
k) comprovante da aplicação, na consecução do objeto deste Convênio, dos valores arrecadados com a cobrança de ingressos em show e eventos ou com a venda de bens e serviços produzidos ou fornecidos no âmbito deste Instrumento, ou do seu recolhimento à conta do Tesouro Nacional, quando for o caso.
55.	Do acima expendido, denota-se que a entidade convenente não cumpriu o ajustado e, desse modo, impediu a boa comprovação do uso dos recursos.
56.	Após esses apontamentos, cabe relatar que os argumentos de defesa devem ser rejeitados, pois:
	a) o argumento de que o valor é simbólico não foi comprovado com documentação hábil, visto que a defesa apenas afirma que os valores arrecadados com a venda de ingressos totalizaram a monta de R$ 67.760,00 (sessenta e sete mil setecentos e sessenta reais) , mas não traz documentos que demonstrem essa arrecadação; desse modo, não há como aceitar esse valor como o total arrecadado, pairando no ar a dúvida sobre essa informação;
	b) a alegação de não buscou comprovar a arrecadação com ingressos porque considerava que sua parceira no evento, a prefeitura municipal, deveria fazê-lo não deve ser acolhida; essa era uma obrigação da entidade convenente, prevista na Cláusula Terceira, Item II, alínea 'kk', e na Cláusula Décima Terceira, caput e parágrafo segundo, alínea 'l' do termo de convênio, e ela não poderia se escusar de cumprir com essa obrigação ou mesmo delegá-la a terceiros (e mesmo que se aceitasse a delegação, a convenente deveria cumprir com seu dever de vigilância, garantindo a entrega da correta documentação) ; dito isso, deve-se também refutar o argumento de que não havia previsão contratual de devolução de valores arrecadados com a venda de ingressos; do mesmo modo, havia previsão na jurisprudência do TCU (Acórdão 96/2008-TCU-Plenário) ;
	c)	 a comprovação da realização dos shows, a efetivação e tempestiva de prestação de contas, e a comprovação de pagamentos ao intermediário não são capazes de, por si só, assegurarem a adequada comprovação da boa e regular utilização dos recursos in casu; para tanto seria necessária a comprovação de que os recursos foram efetivamente pagos;
	d) no caso da afirmação de que a devolução de recursos, motivada pela falha em comento, deveria ser parcial e não integral, deve-se ter em conta que a ausência de demonstração e de provas do montante arrecadado, bem como a ausência de demonstração de como esses recursos de ingressos foram utilizados traz incertezas sobre possíveis sobreposições de recursos do convênio e de outras fontes para a consecução do objeto (e até mesmo incertezas sobre a quantia efetivamente arrecadada com a venda de ingressos) , de modo que não fica comprovada a boa gestão da integralidade dos recursos; 
Alegações acerca da 'ausência de comprovação de que as empresas intermediárias, contratadas irregularmente por inexigibilidade, pagaram o cachê de bandas ou cantores que realizaram o evento'.
57.	Os alegantes iniciam sua defesa afirmando que o art. 25 da Lei de Licitações (Lei 8.666/1993) expressamente declara inexigível a licitação no caso da contratação de serviços artísticos, pois inviável a competição. Não pode ser diferente no que atine às empresas intermediárias, especialmente porque se exige exclusividade das mesmas junto aos artistas, de forma a inviabilizar qualquer competição. Segundo eles, todas as autorizações e declarações de exclusividade com firma apresentadas demonstram que a empresa 4U Entretenimento Ltda era autorizada para atuar com exclusividade na intermediação dos contratos para o evento '13º Festejando Parobé' não tendo essa qualquer dúvida sobre a legalidade da contratação na ocasião. 
58.	Informam que a Convenente tem a prova da concretização das apresentações artísticas contratadas, bem como as cartas de exclusividade concedidas à empresa 4U Entretenimento Ltda e as Notas Fiscais que no mínimo presumem o recebimento dos valores pela empresa. São elementos suficientes a demonstrar o cumprimento do objeto e a aplicação dos recursos ao fim proposto, não havendo que se falar em prejuízo ao erário decorrente de tais contratações.
59.	Acrescentam que, em que pese o apontamento devidamente esclarecido, o cerne da reprovação nesse item é a ausência de comprovação de que os artistas contratados efetivamente receberam da empresa intermediária. Para eles, jamais isso foi exigência do convênio, tratando-se o caso de uma relação privada entre o artista, que expressamente autorizou ser representado pela empresa intermediária, com essa. 
60.	Por fim, consideram que a falha é formal, e não enseja débito, apenas uma ressalva.
Análise
61.	Sobre a irregularidade em questão, no pronunciamento de peça 77, verificou-se, em relação à execução financeira dos shows, que o convenente, tendo contratado a empresa intermediária de forma indevida (sem contrato de exclusividade válido) , teria que comprovar que os recursos do convênio foram efetivamente destinados às bandas e ao artista que se apresentaram no evento. Assim, deveriam ter sido apresentadas notas fiscais e recibos emitidos em nome dos artistas e assinadas por seu representante legal ou pelo seu empresário exclusivo, sendo que essa representação ou exclusividade deveria ser registrada em cartório. No entanto, consta nos autos somente nota fiscal e recibos que comprovam o pagamento apenas à empresa intermediária contratada. 
62.	Não houve, assim, comprovação de que os valores que teriam sido pagos à empresa correspondem aos que foram efetivamente pagos aos artistas que se apresentaram no evento, que era o objeto do convênio, não sendo comprovado, assim, o nexo causal entre os recursos recebidos e os pagamentos efetuados.
Nesse sentido é o Voto do Exmo. Ministro Marcos Bemquerer, que fundamentou o Acórdão 4299/2014-TCU-Segunda Câmara:
9.	 Ademais, como destacado nas análises efetuadas pela Unidade Técnica e pelo MP/TCU, agrava a situação apresentada no Relatório do Tomador de Contas, de incerteza sobre o destino dado aos recursos federais, a ausência, nos autos, de recibos dos cachês supostamente pagos, o desconhecimento dos reais valores de mercado pagos às empresas indicadas para participarem do evento e a contratação por inexigibilidade de licitação em desacordo com o art. 25, inciso III, da Lei 8.666/1993, tendo em vista que as informações constantes do processo indicam que a empresa contratada não era representante exclusiva das bandas ou artistas indicados.
 (...) 
15.	Tais elementos demonstram a ocorrência de pagamento à empresa contratada com recursos da conta específica do Convênio 482/2008, entretanto, não há como se afirmar que os valores pagos à empresa individual Marcos Correia Valdevino foram utilizados na realização do objeto pactuado, tampouco demonstram o nexo de causalidade entre as verbas repassadas e o fim a que elas se destinavam.
9.	 Ademais, como destacado nas análises efetuadas pela Unidade Técnica e pelo MP/TCU, agrava a situação apresentada no Relatório do Tomador de Contas, de incerteza sobre o destino dado aos recursos federais, a ausência, nos autos, de recibos dos cachês supostamente pagos, o desconhecimento dos reais valores de mercado pagos às empresas indicadas para participarem do evento e a contratação por inexigibilidade de licitação em desacordo com o art. 25, inciso III, da Lei 8.666/1993, tendo em vista que as informações constantes do processo indicam que a empresa contratada não era representante exclusiva das bandas ou artistas indicados.
 (...) 
15.	Tais elementos demonstram a ocorrência de pagamento à empresa contratada com recursos da conta específica do Convênio 482/2008, entretanto, não há como se afirmar que os valores pagos à empresa individual Marcos Correia Valdevino foram utilizados na realização do objeto pactuado, tampouco demonstram o nexo de causalidade entre as verbas repassadas e o fim a que elas se destinavam.
Posteriormente, a jurisprudência dessa Corte de Contas sobre o tema evoluiu, e no Acórdão 1435/2017-TCU-Plenário, Sessão de 5/7/2017, proferido em processo de Consulta relatado pelo Exmo. Ministro Vital do Rêgo (com Voto de Revisor do Exmo. Ministro Augusto Sherman) , o TCU respondeu ao Ministério do Turismo o seguinte:
9.2.1. a apresentação apenas de autorização/atesto/carta de exclusividade que confere exclusividade ao empresário do artista somente para o (s) dia (s) correspondente (s) à apresentação deste, sendo ainda restrita à localidade do evento, não atende aos pressupostos do art. 25, inciso III, da Lei 8.666/1993, representando impropriedade na execução do convênio;
9.2.2. do mesmo modo, contrariam o sobredito dispositivo legal as situações de contrato de exclusividade - entre o artista/banda e o empresário - apresentado sem registro em cartório, bem como de não apresentação, pelo convenente, do próprio contrato de exclusividade;
9.2.3. tais situações, no entanto, podem não ensejar, por si sós, o julgamento pela irregularidade das contas tampouco a condenação em débito do (s) responsável (is) , a partir das circunstâncias inerentes a cada caso concreto, uma vez que a existência de dano aos cofres públicos, a ser comprovada mediante instauração da devida tomada de contas especial, tende a se evidenciar em cada caso, entre outras questões, quando:
9.2.3.1. houver indícios de inexecução do evento objeto do convênio; ou
9.2.3.2. não for possível comprovar o nexo de causalidade, ou seja, que os pagamentos tenham sido recebidos pelo artista ou por seu representante devidamente habilitado, seja detentor de contrato de exclusividade, portador de instrumento de procuração ou carta de exclusividade, devidamente registrados em cartório.
Ademais, deve-se frisar que a exigência de apresentação de contrato de exclusividade registrado em cartório estava prevista na Cláusula Terceira, Parágrafo II, alínea 'oo' do Termo de Convênio (peça 5) . E a comprovação dos pagamentos de cachês era obrigatória, conforme a alínea 'pp', do item II, desse Termo.
Feitas essas considerações, cabe relatar que as alegações não devem ser acolhidas, pois:
ao contrário do alegado pela defesa, os documentos apresentados como contratos de exclusividade apresentados não eram válidos, pois: tratavam-se de cartas de exclusividade das quatorze bandas e apresentações artísticas dadas ao 'intermediário' contratado, que não tinham validade de conferir exclusividade por não serem registradas em cartório, serem restritas a um local específico e a uma data específica; ademais, as cartas de exclusividade não foram publicadas no Diário Oficial da União; desse modo, as Cartas de Exclusividade (peça 76) não tinham capacidade de conferir exclusividade do intermediário contratado;
 a comprovação da realização dos shows, a efetivação de prestação de contas, e a comprovação de pagamentos ao intermediário contratado não são capazes de, por si só, assegurarem a adequada comprovação da boa e regular utilização dos recursos (na parcela paga para shows) no caso vertente; para tanto seria necessária a comprovação de que os cachês de artistas foram pagos a esses pela empresa intermediária contratada;
 ao contrário do alegado pelos defendentes, a comprovação de pagamentos de cachês às artistas eram obrigação da entidade convenente, prevista no termo de convênio, em sua Cláusula Terceira, Parágrafo II, alínea 'pp' (peça 5) ; e o descumprimento dessa exigência não configurou falha formal, e sim impediu a comprovação do nexo entre recursos federais repassados e o objeto realizado, configurando danos ao erário.
Ante os argumentos apresentados e a análise realizada, devem as alegações de defesa do Sr. Paulo André da Rosa e da Fundação Cultural de Canela serem parcialmente acolhidas, mantendo-se as irregularidades constatadas, a responsabilidade pelos atos de gestão inquinados, e reduzindo-se o débito verificado.
Desse modo, tendo em vista as constatações consignadas na instrução de peça 77 e nas linhas anteriores desta peça instrutiva (inclusive no parágrafo 9) , que indicam a ocorrência de irregularidades causadoras de danos ao erário ocasionadas pelo Sr. Paulo André da Rosa e pela Fundação Cultural de Canela, e não havendo nos autos elementos que possam atestar a sua boa-fé, devem as contas desses responsáveis serem julgadas irregulares, sendo eles condenados ao débito descrito no item 9 supra, com fulcro nos termos dos artigos arts. 1º, inciso I, 16, inciso III, alínea 'c', e 19, caput, da Lei 8.443/1992, e com arts. 1º, inciso I, 209, inciso III, 210 e 214, inciso III, do Regimento Interno/TCU (RI/TCU) , com aplicação individual de multa proporcional ao débito, fundamentada no art. 57, da Lei 8.443/1992 c/c o art. 267 do RI/TCU. 
Vale ressaltar que a pretensão punitiva do TCU, conforme Acórdão 1441/2016-TCU-Plenário, que uniformizou a jurisprudência acerca dessa questão, subordina-se ao prazo geral de prescrição indicado no art. 205 do Código Civil, que é de 10 anos, contado da data de ocorrência da irregularidade sancionada, nos termos do art. 189 do Código Civil, sendo este prazo interrompido pelo ato que ordenar a citação, a audiência ou a oitiva do responsável. No caso em exame, não ocorreu a prescrição, uma vez que a liberação dos recursos ocorreu em 29/6/2010 (vide peça 9) e o ato de ordenação da citação ocorreu em 25/9/2018 (peça 79) .
CONCLUSÃO
Inicialmente, devem as alegações de defesa do Sr. Paulo André da Rosa e da Fundação Cultural de Canela serem parcialmente acolhidas, mantendo-se as irregularidades constatadas, a sua responsabilidade pelos atos de gestão inquinados e pelo débito ocorrido, bem como o valor do débito.
Assim, tendo em vista as constatações consignadas na instrução de peça 77 e nas linhas anteriores desta peça instrutiva, devem as contas do Sr. Paulo André da Rosa (CPF XXX.936.600-XX) e da Fundação Cultural de Canela (CNPJ: 90.614.645/0001-07) serem julgadas irregulares, sendo ele condenado ao débito descrito no item 46 supra, com fulcro nos termos dos artigos 1º, inciso I, 16, inciso III, alínea 'c', e 19, caput, da Lei 8.443/1992, e com arts. 1º, inciso I, 209, inciso III, 210 e 214, inciso III, do Regimento Interno/TCU (RI/TCU) , com aplicação individual de multa proporcional ao débito, fundamentada no art. 57, da Lei 8.443/1992 c/c o art. 267 do RI/TCU.
Registre-se que não foram evidenciados indicativos de boa-fé do responsável, fato que permite o julgamento de mérito imediato.
Ademais, a gradação das multas propostas acima deve considerar a gravidade dos fatos cometidos pelo responsável.
Vale ressaltar que a pretensão punitiva do TCU, conforme Acórdão 1441/2016-TCU-Plenário, que uniformizou a jurisprudência acerca dessa questão, subordina-se ao prazo geral de prescrição indicado no art. 205 do Código Civil, que é de 10 anos, contado da data de ocorrência da irregularidade sancionada, nos termos do art. 189 do Código Civil, sendo este prazo interrompido pelo ato que ordenar a citação, a audiência ou a oitiva do responsável. No caso em exame, não ocorreu a prescrição, uma vez que a liberação dos recursos ocorreu em 29/6/2010 (vide peça 9) e o ato de ordenação da citação ainda ocorreu em 25/9/2018 (peça 79) .
PROPOSTA DE ENCAMINHAMENTO
Ante o exposto, submetem-se os autos à consideração superior, propondo:
20	
21	
22	
23	
24	
25	
26	
27	
28	
29	
30	
31	
32	
33	
34	
35	
36	
37	
38	
39	
39.1. 
39.2. 
39.3. 
39.4. 
39.4.1. 
76.1.	acolher parcialmente as alegações de defesa do Sr. Paulo André da Rosa (CPF XXX.936.600-XX) e da Fundação Cultural de Canela (CNPJ: 90.614.645/0001-07) ; 
76.2	com fundamento nos termos dos artigos 1º, inciso I, 16, inciso III, alínea 'c', e 19, caput, da Lei 8.443/1992, e com arts. 1º, inciso I, 209, inciso III, 210 e 214, inciso III, do Regimento Interno/TCU julgar irregulares as contas do Sr. Paulo André da Rosa (CPF XXX.936.600-XX) , presidente da Fundação Cultural de Canela, no período de 14/5/2007 a 29/3/2011 , e da Fundação Cultural de Canela (CNPJ: 90.614.645/0001-07) , condenando-os ao pagamento das quantias abaixo especificadas, com a fixação do prazo de 15 (quinze) dias para que comprove perante este Tribunal, em respeito ao artigo 214, inciso III, alínea 'a', do Regimento Interno do TCU, o recolhimento da dívida aos cofres do Tesouro Nacional, atualizada monetariamente e acrescida de juros de mora calculados a partir da data discriminada, até a data do recolhimento, abatendo-se na oportunidade a monta eventualmente ressarcida, na forma da legislação em vigor:
	Valor original (R$) 
	Data da ocorrência

	500.000,00
	          25/6/2010

	300.000,00
	          29/6/2010

67.3 aplicar, com fundamento no artigo 57 da Lei 8.443/1992 c/c o artigo 267 do Regimento Interno do TCU, multa ao Sr.  Paulo André da Rosa (CPF XXX.936.600-XX) , presidente da Fundação Cultural de Canela, no período de 14/5/2007 a 29/3/2011, e à Fundação Cultural de Canela (CNPJ: 90.614.645/0001-07) , individualmente e proporcionalmente ao débito que cometeram, fixando o prazo de 15 (quinze) dias, a partir da notificação, para que, nos termos do artigo 214, inciso III, alínea 'a', do Regimento Interno do TCU, comprove perante este Tribunal o recolhimento aos cofres do Tesouro Nacional do valor atualizado monetariamente desde a data do acórdão até a do efetivo recolhimento, se for pago após o vencimento, na forma da legislação em vigor;
67.4 autorizar, desde logo, nos termos do art. 28, inciso II, da Lei 8.443, de 1992, a cobrança judicial das dívidas, caso não atendidas às notificações;
67.5 autorizar, desde logo, o pagamento das dívidas mencionadas nos subitens anteriores, caso solicitado, em até 36 parcelas mensais e consecutivas, nos termos do art. 26 da Lei 8.443, de 1992 c/c o art. 217 do Regimento Interno - TCU, de 2011, fixando ao devedor o prazo de quinze dias, a contar do recebimento da notificação, para comprovar perante o Tribunal o recolhimento da primeira parcela e de trinta dias, a contar da parcela anterior, para comprovar o recolhimento das demais parcelas, devendo incidir sobre cada valor mensal, os encargos legais devidos (débito: juros de mora e atualização monetária; multa: atualização monetária) , na forma prevista na legislação em vigor;
67.6 remeter cópia do acórdão que vier a ser prolatado pelo Tribunal, ao Procurador-Chefe da Procuradoria da República no Estado do Rio Grande do Sul, nos termos do art. 209, § 7º, do Regimento Interno/TCU, para ajuizamento das ações cabíveis, informando-lhe que o inteiro teor da deliberação pode ser consultado no endereço http://www.tcu.gov.br/acordaos;
67.7 enviar cópia do Acórdão que vier a ser proferido ao Ministério do Turismo e ao responsável, para ciência, informando que a presente deliberação, acompanhada do Relatório e do Voto que a fundamenta, está disponível para a consulta no endereço www.tcu.gov.br/acordaos, além de esclarecer que, caso requerido, o TCU poderá fornecer sem custos as correspondentes cópias, de forma impressa."
	É o relatório.

Thaís Schramm Werutsky (OAB/RS 58.746) e outros representando Paulo André da Rosa e Fundação Cultural de Canela.

Procurador Júlio Marcelo de Oliveira.

TOMADA DE CONTAS ESPECIAL. CONVÊNIO. MINISTÉRIO DO TURISMO. NÃO COMPROVAÇÃO DA CORRETA E REGULAR APLICAÇÃO DE RECURSOS. CITAÇÕES E AUDIÊNCIAS. INSUFICIÊNCIA DAS DEFESAS PARA DESCARACTERIZAR A MAIOR PARTE DAS OCORRÊNCIAS IMPUGNADAS E AS RESPONSABILIDADES DEFINIDAS. IRREGULARIDADE DAS CONTAS, DÉBITO E MULTAS.

TOMADA DE CONTAS ESPECIAL (TCE)

Secretaria de Controle Externo de Tomada de Contas Especial - SecexTCE.

Trata-se de tomada de contas especial instaurada pelo Ministério do Turismo (MTur) em desfavor da Fundação Cultural de Canela e de Paulo André da Rosa, seu presidente no período de 14/5/2007 a 29/3/2011, em razão da impugnação total das despesas do Convênio 330/2010, que teve por objeto o apoio à realização do projeto intitulado "13º Festejando Parobé", nos dias 13 a 16/5/2010, devido a irregularidades na execução física do ajuste.
2.	O convênio foi firmado no valor de R$ 889.014,00, sendo R$ 800.000,00 à conta do concedente e R$ 89.014,00 referentes à contrapartida do convenente. A vigência se estendeu no período de 13/5/2010 a 28/9/2010.
3.	O fundamento para a instauração da TCE foi a reprovação, pelo MTur, da execução física do ajuste, que considerou necessária a devolução integral dos recursos, em vista da realização de evento vinculado ao aniversário do município e a ausência de declaração do convenente atestando a gratuidade, ou não, do evento.
4.	No âmbito do TCU, após análise das peças integrantes dos autos, foram realizadas as citações dos responsáveis.
5.	As citações tiveram o objetivo de colher alegações de defesa em relação à não comprovação da regular execução física do convênio, haja vista: (i) os recursos terem sido aplicados em evento de aniversário do município; (ii) a não apresentação de documentos que comprovassem terem sido as quantias retiradas da conta bancária específica do convênio transferidas às empresas contratadas; (iii) a não apresentação de declaração de gratuidade do evento, nem de demonstrativo de utilização dos montantes arrecadados com a venda de ingressos no objeto do convênio; e a ausência de comprovação de que as empresas intermediárias, contratadas irregularmente por inexigibilidade, pagaram o cachê de bandas ou cantores que realizaram o evento.
6.	A Secretaria de Controle Externo de Tomada de Contas Especial - SecexTCE propôs acolher parcialmente as alegações de defesa apresentadas pelos responsáveis, mantendo-se as irregularidades, bem como a condenação em débito no valor integral da avença e a aplicação da multa prevista no art. 57 da Lei 8.443/92, proporcional ao valor do débito.
7.	O Ministério Público junto ao TCU - MPTCU anuiu à proposta da unidade instrutiva, com acréscimos pontuais quanto à redação da proposta de encaminhamento formulada pela unidade técnica.
8.	De início registro minha concordância quanto às propostas no tocante ao mérito dos autos, com os devidos ajustes no tocante à conclusão acerca das irregularidades. Na sequência passo a expor com mais detalhes meu posicionamento.
I
9.	Destaco, primeiramente, a questão tratada nas alegações de defesa acerca dos recursos terem sido aplicados em evento de aniversário do município. Divirjo da unidade instrutiva e do Parquet por entender que não há elementos indicativos suficientes nos autos que comprovem ter a entidade convenente se utilizado de recursos do convênio para custear evento relacionado à data festiva.
10.	De acordo com a unidade técnica, houve desvio de finalidade na aplicação dos recursos, e a entidade não logrou alcançar os objetivos pactuados, porquanto não foi realizada a finalidade específica de geração de fluxo turístico pretendida com a realização do evento. Como evidências das irregularidades, foram citados alguns materiais de publicidade divulgados na internet que noticiaram haver relação entre o evento "13º Festejando Parobé" e a emancipação da cidade (peça 27, p. 2 e 3) .
11.	Em sua instrução, a unidade técnica afirmou que "a festividade já era realizada há anos com tal fim, de modo que o próprio nome 'Festejando Parobé' já traria ao seu público a noção de que se trataria de festa de comemoração do aniversário municipal".
12. 	Segundo o parecer técnico elaborado pelo MTur (peça 1, p. 1) , o projeto aprovado tinha como objeto a realização do evento "13º Festejando Parobé" nos dias 13 a 16 de maio de 2010. O proponente informou que o projeto é "um dos mais importantes Eventos Turísticos da Região, consistindo num evento onde ocorrem exposição, divulgação de Produtos industriais, comerciais, coloniais, artesanato e outros produtos turísticos de Parobé e região, atraindo turistas de diversas cidades da Região Metropolitana, Vale dos Sinos e Vale do Paranhana".
13.	O mesmo documento informa que o aquele ministério considerou que as condições apresentadas para realização do projeto "são satisfatórias e adequadas às exigências da Portaria Interministerial MP/ME/MCT n° 127, de 29 de maio de 2008, que estabelece as normas relativas às transferências de recursos da União mediante convênios, e às exigências da Portaria MTur 153, de 06 de outubro de 2009". Em complemento, informaram também que "a proposta ora analisada encontra-se em consonância com as metas do Plano Nacional de Turismo, período de 2007/2010, que visa a consolidar a Atividade Turística utilizando o apoio à realização de eventos por meio de parcerias e da gestão descentralizada. Em cumprimento a estas metas, a ação do Ministério do Turismo prevê a chancela de apoio financeiro ao evento em análise como forma de implementar a estratégia institucional desse Ministério".
14.	De fato, conforme informações constantes nos autos, o evento foi realizado em observância às diretrizes e especificações que haviam sido aprovadas pelo parecer técnico do órgão concedente dos recursos, o que não justificaria o argumento de ter havido desvio de finalidade na realização do evento.
15.	Ademais, observo que o aniversário de emancipação política do município de Parobé é comemorado em 1º de maio e o evento objeto do convênio foi realizado nos dias 13 a 16 de maio de 2010.
16.	Porém, apesar da proximidade das datas, não há nos autos prova incontestável de que o evento "13º Festejando Parobé" tenha sido realizado em celebração à emancipação da cidade. Há que se enfatizar que, conforme apresentado no material oficial de divulgação (peça 27) , o evento tratava do Feirão de Indústria e Comércio de Parobé, informação que foi apresentada pelos responsáveis para fins de captação dos recursos, com aprovação do parecer técnico do MTur como estando em consonância com os fins institucionais do órgão.
17.	Ademais, o precedente invocado pela unidade técnica por meio do Acórdão 11916/2016-TCU-Segunda Câmara, de minha relatoria, tratou de situação distinta da ora analisada. Naquela ocasião, verificou-se a realização, no mesmo período, de evento relacionado ao objeto do convênio ("1º Encontro Ecológico do Pico da Bandeira") e a festa realizada pelo município ("12º aniversário de emancipação política da cidade") .
18. 	Porém, no caso em análise, segundo a linha de jurisprudência mantida por este Tribunal, não é possível afirmar que a mera proximidade entre a data comemorativa do aniversário da cidade e a realização do evento objeto de convênio com o MTur configura desvio de finalidade (cito, por exemplo, o Acórdão 422/2016-TCU-Primeira Câmara, de relatoria do ministro-substituto Weder de Oliveira) .
19.	Dessa forma, considero que a aplicação dos recursos em questão não caracterizou desvio de objeto ou desvio de finalidade, porquanto respeitada a motivação original que justificou a celebração da avença, qual seja, promover o fomento do turismo no município. Nessas condições, incidiria na espécie a jurisprudência representada pelos Acórdão 332/2014-TCU-Segunda Câmara, 2.606/2013 e 1.931/2014, ambos de Plenário, no sentido de que a modificação do plano de trabalho ou o descumprimento de regras, quando não configurem afastamento da vinculação finalística dos recursos transferidos, não caracterizam dano ao erário.
II
20.	Passo agora a discutir sobre a não apresentação de documentos que comprovariam terem sido as quantias retiradas da conta bancária específica do convênio transferidas às empresas contratadas.
21.	Como defesa, os responsáveis apresentaram documentos obtidos na Caixa Econômica Federal que buscam comprovar transferências às empresas 4U Entretenimento Ltda. (no total de R$ 600.000,00) e Celeiro Feiras e Eventos Ltda. (no total de R$ 289.014,00) , com retiradas da conta bancária específica do convênio (peça 93) .
22.	A esse respeito, a unidade considerou que a defesa dever ser aceita, pois "as informações de valores, datas e destinatários desses comprovantes se coadunam com as de valores, datas e destinatários contidas nos documentos relação de pagamentos (peça 13, p. 5-7) , e extrato bancário da conta específica do convênio (peça 14) ".
23.	Endosso a análise empreendida pela SecexTCE. De fato, os documentos apresentados foram capazes de demonstrar o nexo de causalidade entre as despesas realizadas e o fluxo financeiro da conta bancária do convênio, motivo pelo qual a falha deva ser considerada sanada.
III
24.	Em relação à irregularidade decorrente da não apresentação de declaração de gratuidade do evento, nem de demonstrativo de utilização dos montantes arrecadados com a venda de ingressos no objeto do convênio, os responsáveis alegaram, em síntese, que tal atribuição ficou a cargo da prefeitura, que o montante arrecadado foi de R$ 67.760,00, porém não passível de comprovação, e que a falha ensejaria reprovação parcial, e não total do convênio.
25.	Tais argumentos não merecem prosperar.
26	O parecer de Análise Técnica de Pedido de Reconsideração 124/2016 (peça 51) , elaborado pelo MTur, informou que ocorreu a "não apresentação de documentação comprobatória do montante arrecadado com a venda de ingresso, especificando a destinação da verba eventualmente arrecadada ou comprovando seu recolhimento ao Tesouro Nacional e inspeção realizada in loco verificou que houve cobrança de ingresso para entrada no evento (peça 7, p. 3) ".
27.	Segundo o parecer técnico do MTur que aprovou a realização do evento (peça 1, p. 1) , estava previsto ser cobrado um valor simbólico na entrada dos camarotes, que seria revertido no próprio objeto de trabalho e eventualidades que viessem a surgir fora deste.
28.	Ocorre que o Relatório de Supervisão In Loco realizado pelo concedente (peça 7) identificou ter havido, de fato, a venda de ingressos, porém sem mencionar o valor cobrado, e que o evento tinha a estimativa de público de 45 mil pessoas. Por conta de tal ressalva, o documento informava que o convenente deveria ser notificado para esclarecer o valor dos ingressos, o montante total arrecadado e a destinação dos referidos recursos.
29.	Como parte da prestação de contas, o convenente enviou ao MTur declaração de cobrança de valor simbólico (peça 16, p. 3) informando que, em dois dias do evento (15 e 16 de maio) , foi cobrado o valor de R$ 5,00 por pessoa e R$ 25,00 para ocupar espaço no camarote. Informou também que o total arrecado com ingressos, no montante declarado de R$ 67.760,00, se destinou a pagamento parcial à Fundação Cultural de Canela, conforme a Lei Municipal 2.899/2010. 
30.	Porém, ao ser notificado a respeito de irregularidades na apresentação dos comprovantes, o convenente ignorou as manifestações realizadas pelo ministério (peça 51, p.2) , motivo que o levou a ter suas contas reprovadas pelo órgão concedente, em razão do descumprimento das normas do convênio, que expressamente previam a necessidade de apresentar o comprovante da aplicação dos valores arrecadados com a cobrança de ingressos ou do seu recolhimento à conta do Tesouro Nacional.
31.	Embora, ao apresentar suas alegações de defesa, o responsável tenha afirmado que foi arrecadado "um valor simbólico de R$ 67.760,00", não foi apresentado nenhum documento para comprová-lo, não sendo possível saber qual foi o real montante arrecadado com o evento.
32.	Cabe ressaltar que, por meio de seus representantes, o convenente informou que tais valores foram aplicados para pagamento de obras e instalações e serviços de terceiros pela Prefeitura Municipal de Parobé, mas que "não foi formalizada a entrada desses recursos como receita municipal, nem havia qualquer comprovante do destino desse valor" (p. 36, p. 3) .
33.	Tal conduta representa grave irregularidade contra as normas que disciplinam o controle dos recursos públicos, em especial o art. 3º da Lei 4.320/1964, o qual prevê que toda receita pública deve constar do orçamento.
34.	A aplicação dos recursos em finalidade genérica também configurou afronta ao Termo de Convênio 330/2010, cláusula terceira, item II, alínea "kk", que estabelecia a obrigação do convenente de assegurar que os valores arrecadados com a cobrança de ingressos em shows e eventos ou venda de bens e serviços produzidos ou fornecidos no âmbito do convênio fossem revertidos para a consecução do objeto ou recolhidos à conta do Tesouro Nacional.
35.	Não obstante, esta Corte de Contas já expressou entendimento de que valores arrecadados com cobrança de ingressos em shows e eventos ou com venda de bens e serviços produzidos ou fornecidos em função de projetos beneficiados com recursos dos convênios devem ser revertidos para a consecução do objeto conveniado ou recolhidos à conta do Tesouro Nacional. Adicionalmente, referidos valores devem integrar a prestação de contas (Acórdão 96/2008-TCU-Plenário, de relatoria do ministro Benjamin Zymler) .
36.	Assim, considerando que os responsáveis não lograram comprovar se o evento foi realizado com os recursos repassados pelo MTur no convênio ou arrecadados com ingresso, nem juntaram aos autos documentos hábeis para comprovar o valor total arrecadado, resta não comprovada a execução do objeto com os recursos federais, justificando a impugnação total da despesa correspondente.
37.	Por fim, cabe mencionar, também, que os responsáveis não provaram que as empresas intermediárias, contratadas irregularmente por inexigibilidade, pagaram o cachê de bandas ou cantores do evento, motivo pelo qual também não foi possível apontar o nexo de causalidade, ou seja, comprovar que os pagamentos tenham sido recebidos pelos artistas ou por seus representantes devidamente habilitados.
38.        	No que diz respeito à dosimetria das multas, em atenção às disposições do art. 22, § 2º, da Lei de Introdução às Normas do Direito Brasileiro, tem-se que a irregularidade referente à não comprovação de que o evento foi realizado com recursos federais é capaz de gerar a presunção de prejuízo ao erário no valor total captado. Por outro lado, observa-se que os responsáveis não figuram nos registros do Cadirreg (sistema deste Tribunal para cadastro de contas julgadas irregulares) e que foi possível acolher parte dos argumentos apresentados como defesa. Assim, após sopesar agravantes e atenuantes, o montante das multas individuais deve ficar em patamar próximo a 20% do valor atualizado do débito.
39.	Portanto, apesar de ser possível acolher parcialmente as alegações de defesa, as ilegalidades cometidas maculam as contas analisadas, sujeitando os responsáveis ao julgamento pela irregularidade, nos termos do art. 16, inciso III, alínea "c", da Lei 8.443/1992 e à aplicação da multa prevista no art. 57.
40. 	 Ante as considerações expostas, acolho a proposta da unidade instrutiva, ratificada pelo MPTCU, com os devidos ajustes.
	Nesses termos, VOTO por que o Colegiado aprove a minuta de acórdão que submeto à deliberação.
	
TCU, Sala das Sessões Ministro Luciano Brandão Alves de Souza, em 26 de novembro de 2019.
ANA ARRAES 
Relatora